臺北高等行政法院判決　　　　　　　　　　　　　　　九十三年度簡字第四六五號
　　原　　　告　廣南國際有限公司
　　代　表　人　甲○○
　　訴訟代理人　乙○○律師
　　被　　　告　臺北市政府環境保護局
　　代　表　人　陳永仁（局長）住同右
右當事人間因廢棄物清理法事件，原告不服台北市政府中華民國九十三年一月九日府
訴字第０九二二五一九五八００號訴願決定，提起行政訴訟。本院判決如左：
　　主  文
原告之訴駁回。
訴訟費用由原告負擔。
　　事  實  及　理　由
一、事實概要：緣有民眾以原告輸入銷售之產品「飛騰萬用清潔乳劑」塑膠容器商品
    ，未依規定於上開商品之包裝、容器上標示回收標誌，向被告機關檢舉，經被告
    機關派員於民國（下同）九十二年七月十七日前往原告公司查察，確認上開檢舉
    內容屬實，爰以原告違反廢棄物清理法第十九條第一項之規定，依同法第五十一
    條第二項規定，以九十二年七月十七日北市環第五科罰字第Ｘ三七九八五二號處
    理違反廢棄物清理法案件舉發通知書予以告發，嗣以九十二年八月一日廢字第Ｈ
    00000000號處理違反廢棄物清理法案件處分書處原告新臺幣（下同）六
    萬元罰鍰。原告不服，提起訴願，經遭駁回，遂向本院提起本件行政訴訟。
二、原告起訴意旨略稱，(一)原告就系爭違章事實並無故意或過失：按廢棄物清理法第
    十五條第二項規定「前項物品或其包裝、容器或其應負回收、清除、處理責任之
    業者範圍，由中央主管機關公告之」，同法第十六條第一項又規定「依前條第二
    項公告之應負回收、清除、處理責任之業者（以下簡稱責任業者），應向主管機
    關辦理登記；製造業應按當期營業量，輸入業應按向海關申報進口量，於每期營
    業稅申報繳納後十五日內，依中央主管機關核定之費率，繳納回收清除處理費，
    作為資源回收資金」，基此，公告責任業者於「輸入」廢棄物清理法上所定之物
    品或容器時，並不一定即已能知悉自己需負有標示回收標誌之義務，甚或於公告
    責任業者於所輸入物品已順利通過海關檢驗時，當即已信任國家公權力之行使，
    而信賴自己所輸入物品完全合法，方因此未於系爭容器上標示回收標誌，原告就
    該等違章行為，實無任何過失可言，依司法院釋字第二七五號解釋，不應受罰。
    (二)被告應於課予指定業者相關義務前，善盡宣導之義務：參諸目前於進行車輛超
    速雷達檢測時，均需先予告知，以及環保署推行垃圾袋限用政策時多方長期加以
    廣告宣導，然本件關於回收標誌規定之宣導顯然不足，不僅公會未轉達此一訊息
    ，亦未見廣告、電視等媒體之宣導，故相關業者瞭解法規之機會殊屬甚微，從而
    被告自應於課予指定業者相關義務前，應善盡宣導之義務，否則即難稱系爭處分
    適法及有理由。(三)系爭容器並非一定係於國內廢棄或使用後必然後產生廢棄物：
    依照廢棄物清理法第十六條第三項之規定及「應回收廢棄物責任業者管理辦法」
    第十一條規定，可知縱系爭容器係屬所謂公告應回收之容器，然原告可檢具「不
    在國內廢棄或使用後不產生廢棄物之證明文件」，而由中央主管機關認定原告無
    回收之責任後，原告即自始無所謂違章責任之發生。又原告是否得遵循該等法規
    規定而盡自己回收之義務，於原告尚未進行回收前，尚未可知，然被告竟不予原
    告任何機會進行回收，甚至即逕而剝奪原告進行回收之機會而予以處罰，被告此
    舉，顯然僅係以處罰為目的，而非廢棄物清理法係用以告知相關業者應盡保護環
    境義務之最初用意，被告之處分顯已違比例原則。(四)被告不予原告改善之機會即
    逕予處罰，行政裁量顯非適當：按行政程序法第一百零二條規定「行政機關作成
    限制或剝奪人民權利之行政處分前，應予相對人陳述意見之機會」，本件處分未
    踐行上開程序，亦有違誤。而原告於遭被告稽查後，同日即向中央主管機關申請
    容器業者登記，並於改善期限前一個月，便將所有容器回收標誌全數增貼完畢，
    亦足徵原告絕無任何違反之決心，甚或過失可言云云。
三、按廢棄物清理法第十五條規定：「物品或其包裝、容器經食用或使用後，足以產
    生下列性質之一之一般廢棄物，致有嚴重污染環境之虞者，由該物品或其包裝、
    容器之製造、輸入或原料之製造、輸入業者負責回收、清除、處理，並由販賣業
    者負責回收、清除工作。一、不易清除、處理。二、含長期不易腐化之成分。
    三、含有害物質之成分。四、具回收再利用之價值。前項物品或其包裝、容器及
    其應負回收、清除、處理責任之業者範圍，由中央主管機關公告之。」、第十九
    條第一項規定「中央主管機關指定公告責任業者，應於物品或其包裝、容器上標
    示回收相關標誌；其業者範圍、標誌圖樣大小、位置及其他應遵行事項，由中央
    主管機關定之。」、第五十一條第二項第二款規定「有下列情形之一者，處新臺
    幣六萬元以上三十萬元以下罰鍰；經限期改善，屆期仍未完成改善者，按日連續
    處罰．．．二、違反．．．第十九條規定．．．」，行政院環境保護署依據廢棄
    物清理法第十九條第一項規定於九十一年七月三十日發布環署廢字第０九一００
    五一八五八號公告：「公告應標示回收相關標誌之容器責任業者範圍、標誌圖樣
    大小、位置及其他應遵行事項。公告事項：一、．．．（三）依廢棄物清理法第
    十五條應負回收、清除、處理責任並負責繳交回收清除處理費之容器商品輸入業
    者，除特殊環境衛生用藥容器商品輸入業者外，應於銷售、贈送或促銷之容器商
    品上標示容器回收相關標誌。．．．五、容器回收相關標誌標示於容器商品者，
    應標示於容器本身、容器商品之內外包裝或容器商品之標籤上。．．．」。
四、卷查原告係行政院環保署公告指定之容器商品列管業者，其所輸入經公告指定回
    收之商品容器，依廢棄物清理法第十九條第一項之規定及環保署上開公告意旨，
    應標示回收相關標誌。經民眾向被告檢舉原告之容器商品未依規定標示回收標誌
    ，嗣經被告派員於前述時間前往原告公司查察，發現原告公司之「飛騰萬用清潔
    乳劑」之塑膠容器商品確有未標示回收標誌之情形，此有被告所屬環境保護局於
    九十二年七月十七日製作之一般廢棄物物資源回收列管業者稽核記錄表影本及採
    證照片附原處分卷及訴願卷可稽，故原告違章之事實，洵堪認定。至原告主張其
    因信賴海關之檢驗而認系爭容器之標示已合法，其並無過失，依司法院釋字第二
    七五號解釋意旨，不應受罰乙節，按一般廢棄物清理回收等相關環保稽查事項非
    屬海關之權限，現行法令並無海關應稽查輸入物品應否或有無標示回收標誌之規
    定，亦無輸入業者必須在物品輸入海關時即應標示回收標誌之規定，故系爭物品
    自海關輸入，並不代表已符合環保相關法令之規定，原告自應於輸入後，仍依上
    開規定標示回收標誌，原告執此所辯，不足以卸免其違章行為之責任。另原告主
    張被告未於課予指定業者相關義務前，善盡宣導之義務乙節，按法令施行或修正
    均須公布，並刊登公報及張貼政府公布欄以供周知，查八十六年三月二十八日廢
    棄物清理法修正公布時，行政院環保署即以八十六年六月十一日環署廢字第三六
    四一二號公告應由業者回收之一般容器上應標示之回收標誌圖樣、顏色、大小、
    張貼處及應載內容等回收相關規定，而為確保回收體制之流暢運作及有效執行，
    對於應回收清除處理之一般廢棄物種類、業者範圍及各業者應負之回收責任事項
    ，環保署依廢棄物清理法第十九條第一項之授權，復於九十一年七月三十日環署
    廢字第０九一００五一八五八號公告「應標示回收標誌之業者範圍、標誌圖樣大
    小、位置及其他應遵行事項」，以為業者遵循之依據，原告既為環保署指定業者
    ，即應善盡企業廠商之環保責任，對於相關法令應主動予以注意瞭解並遵行，故
    原告不得以不瞭解廢棄物清理法之規定或宣導教育不足為由，冀求免除其罰責。
    又按司法院釋字第二七五號解釋「人民違反法律上之義務而應受行政罰之行為，
    法律無特別規定時，雖不以出於故意為必要，仍須以過失為其責任條件，但應受
    行政罰之行為，僅須違反禁止規定或作為義務，而不以發生損害或危險為要件者
    ，於行為人不能舉證證明自己無過失時即應受處罰。」是以，本件原告未依廢棄
    物清理法之規定將其輸入國內之容器商品標示回收標誌，仍屬有過失，依法即應
    受罰。
五、至於原告主張依據應回收廢棄物責任業者管理辦法第十一條規定「責任業者製造
    或輸入之責任物不在國內廢棄或使用後不產生廢棄物者，得檢具下列文件，經中
    央主管機關認定後，扣抵其責任物之營業量或進口量：．．．二、不在國內廢棄
    或使用後不產生廢棄物之證明文件。．．．」，則其可檢具「不在國內廢棄或使
    用後不產生廢棄物之證明文件」，由中央主管機關認定原告無回收之責任後，其
    即無違章責任之發生乙節，惟查上開應回收廢棄物責任業者管理辦法第十一條係
    規定「扣抵責任物之營業量或進口量」之方法，而本件原告亦無檢具任何證明文
    件向主管機關主張扣抵，故原告此項主張，不足採憑，且本件原告系爭商品（飛
    騰萬用清潔乳劑）係陳列於百貨公司，對不特定之大眾販售，其容器並非不在國
    內廢棄，亦非使用後不產生廢棄物，自亦不符合上開規定要件。另原告主張被告
    不予原告改善之機會即逕予處罰，行政裁量顯非適當，且處分前未踐行行政程序
    法第一百零二條規定予以陳述意見之機會，亦有違誤乙節，按廢棄物清理法第五
    十一條第二項之規定，係一有違規行為，即應處以罰鍰，且「經限期改善，屆期
    仍未完成改善者按日連續處罰」，而非先令限期改善，屆期未完成改善始予以處
    罰，縱原告於限期前改善完妥，僅能避免連續受罰，而對先前之違章行為不生影
    響，故原告前述主張，容有誤會。又行政程序法第一百零二條固規定「行政機關
    作成限制或剝奪人民自由或權利之行政處分前，除已依第三十九條規定，通知處
    分相對人陳述意見，或決定舉行聽證者外，應給予處分相對人陳述意見之機會，
    但法規另有規定者，從其規定。」但依行政程序法第一百零三條第五款規定：「
    行政處分所根據之事實，客觀上明白足以確認者，行政機關得不給予陳述意見之
    機會」，此即行政程序法第一百零二條但書所謂「法規另有規定者，從其規定」
    。本件被告稽查人員至原告公司查察，當場發現原告輸入之塑膠容器商品未標示
    回收標誌，並記錄於一般廢棄物資源回收列管業者稽核記錄表，故本件原告之違
    章情事，客觀上業已明白足以確認，被告依上開行政程序法第一百零三條第五款
    規定，得不給予陳述意見之機會，是被告於裁罰前雖未給予原告表示意見之機會
    ，但程序或採證上並無瑕疵，無違行政程序法第一百零二條之規定（符合其但書
    規定）。
六、綜上所述，原處分認事用法既無違誤，訴願決定予以維持，即無不合，原告仍執
    前詞及個人主觀之見解，請求撤銷訴願決定及原處分，為無理由，應予駁回。又
    本件依卷內資料，事證已臻明確，爰不經言詞辯論為判決。
據上論結，本件原告之訴為無理由，爰依行政訴訟法第二百三十三條第一項、第九十
八條第三項前段，判決如主文。
中　　華　　民　　國　　九十三　　　年　　　七        月　　　十六　　　日
                                  臺北高等行政法院  第二庭
      　　　　　　　　　　　　　　　　　　　　      法　官　林文舟
右為正本係照原本作成。
本件以訴訟事件所涉及之法律見解具有原則性者為限，始得於本判決送達後二十日內
向本院提出上訴狀並表明上訴理由，如已於本判決宣示後送達前提起上訴者，應於判
決送達後二十日內補具上訴理由（均按他造人數附繕本），且經最高行政法院許可後
方得上訴。
中　　華　　民　　國　　九十三　　　年　　　七        月　　　十六　　　日
                                                   書記官  余淑芬
